臺灣高等法院高雄分院民事判決
                                    110年度保險上字第5號
上  訴  人  新光人壽保險股份有限公司


法定代理人  潘柏錚  
訴訟代理人  吳甲元律師
被上訴人    賴姿尹  
上列當事人間請求給付保險金事件，上訴人對於中華民國109年 
12月25日臺灣屏東地方法院107 年度保險字第9 號第一審判決提
起上訴，本院於111 年3月23日言詞辯論終結，判決如下：
    主  文
原判決關於命上訴人給付逾新臺幣伍拾萬元本息，及該部分假執
行之宣告並訴訟費用之裁判均廢棄。
上開廢棄部分，被上訴人在第一審之訴及假執行之聲請均駁回。
其餘上訴駁回。
第一審、第二審訴訟費用由被上訴人負擔五分之四，餘由上訴人
負擔。
    事實及理由
一、被上訴人主張：其於民國103 年8 月5 日以自己為要保人及
    被保險人，向上訴人投保安康終身壽險（保單號碼：000000
    0000號），附加意外傷害醫療保險。嗣其搭乘由訴外人黃茂
    雄駕駛之車牌號碼0000-00號小貨車（下稱系爭貨車），於1
    06 年7 月15日上午8 時30分行經屏東縣○○市○○街00號前，
    撞擊電線桿及民宅（下稱系爭事故），致其受有腦震盪伴有
    少於30分鐘意識喪失、前額一撕裂傷未伴異物、右側小腿開
    放性傷口、右側脛股上端閉鎖性骨折、右脛骨下端第1 或第
    2 型開放性骨折、左鎖骨下一撕裂傷、右腳第3 、4 趾撕裂
    傷、右腳外踝一撕裂傷、左髖脫臼合併髖臼窩骨折、右膝後
    十字韌帶撕脫性骨折、右小腿撕裂傷約10公分、右外踝開放
    性骨折（約5公分）、右足撕裂傷（約3公分）等傷害，造成
    頭部外傷併腦震盪症候群，頭痛併眩暈及記憶力減損（下稱
    系爭頭部傷害）。經高雄市立民生醫院（下稱民生醫院）心
    理衡鑑顯示為中度失智，記憶力及判斷力減損，症狀固定，
    中樞神經遺存顯著障礙等。另高雄榮民總醫院（下稱高雄榮
    總）亦診斷其生活無法自理，需人照顧，符合系爭意外傷害
    保險附約「殘廢程度與保險金給付表」第1-1-3 項第3 等級
    殘廢（下稱第3 級殘廢），保險給付為投保金額80%，上訴
    人應給付殘廢保險金為200 萬元（250萬元×80% ＝200 萬元
    ）。又高雄榮總診斷其因系爭事故，造成左髖關節活動角度
    為70度，左膝80度，左踝40度（下稱系爭左下肢傷害），而
    正常人上開活動角度分別為135 度，140 度、65度，即其左
    下肢三關節喪失活動角度3 分之1 ，符合意外傷害保險附約
    「殘廢程度與保險金給付表」第9-4-13項第9 級「一下肢髖
    、膝及足踝關節均永久遺存運動障害」殘廢（下稱第9 級殘
    廢），是上訴人應另給付其此部分殘廢保險金50萬元（250 
    萬元×20% ＝50萬元），爰依系爭意外傷害附約及保險法第29
    條、第131條、第34條規定起訴等語。聲明：㈠上訴人應給付
    被上訴人250 萬元，及其中200 萬元自起訴狀繕本送達之翌
    日即107 年12月11日起至清償日止；另50萬元自擴張聲明狀
    繕本送達翌日即109 年3 月13日起至清償日止，均按週年利
    率百分之十計算之利息。㈡願供擔保，請准宣告假執行。
二、上訴人則以：
    被上訴人雖持107 年2 月9 日民生醫院診斷證明書「頭部外
    傷併腦震盪症侯群及頭痛併眩暈、記憶力減損」等記載（下
    稱民生醫院診斷書），主張合於保險事故，且逾180 日，得
    請求此部分殘廢保險金200萬元等語。惟依其提出之攝影報
    告單，均為107 年6 月後下肢骨科之攝影檢查，並無接受頭
    部或中樞神經相關影像檢查，即令被上訴人中樞神經遺存障
    害，依其病歷所示，其持續吸毒，高度可能係藥物濫用所導
    致，而非系爭事故所致。則依系爭意外傷害附約條款第10條
    約定，被上訴人應就該殘廢與系爭意外事故間具直接因果關
    係舉證。另被上訴人雖以上開傷勢，於原審對華南產物保險
    股份有限公司請求保險金事件（原審法院109年度保險字第2
    號請求保險金事件），該案囑託長庚醫療財團法人高雄長庚
    紀念醫院鑑定，經鑑定被上訴人上開傷勢，合於強制汽車責
    任保險殘廢給付標準表2-3「中樞神經系統機能遺存障害，
    終身無工作能力，殘廢等級為第三級」（下稱長庚醫院另案
    鑑定），原審法院因而為被上訴人勝訴判決（下稱另案判決
    ），惟汽車責任保險屬政策性保險，其殘廢給付標準，依強
    制汽車責任保險法第27條第2 項規定，與商業保險契約不同
    ，不可比擬，況另案鑑定依據亦有錯誤，另案判決予以引用
    ，已有瑕疵，難據以援引，況被上訴人既有施用毒品，依系
    爭契約除外條款，上訴人自得拒絕給付保險金。何況經鈞院
    送請國立台灣大學醫學院附設醫院（下稱台大醫院）鑑定結
    果，認不符合該「殘廢程度與保險金給付表」第1-1-3、9-4
    -13等級，其無須給付保險金等語置辯。
三、原審為被上訴人勝訴判決，並為供擔保准免假執行之宣告。
    上訴人不服提起上訴，聲明：㈠原判決廢棄。㈡被上訴人於第
    一審之訴駁回。被上訴人答辯聲明：上訴駁回。
四、不爭執事項：
  ㈠被上訴人於103 年8 月5 日以自己為要保人及被保險人，投
    系爭永保安康終身壽險（保單號碼：0000000000號），附加
    系爭意外傷害醫療保險。
  ㈡黃茂雄於106 年7 月15日8 時30分駕駛車牌號碼0000-00 號
    小貨車搭載被上訴人，行經屏東市○○街00號前發生系爭事故
    ，致被上訴人受有腦震盪伴有少於30分鐘意識喪失、前額一
    撕裂傷未伴異物、右側小腿開放性傷口、右側脛股上端閉鎖
    性骨折、右脛骨下端第1 或第2 型開放性骨折、左鎖骨下一
    撕裂傷、右腳第3 、4 趾撕裂傷、右腳外踝一撕裂傷、左髖
    脫臼合併髖臼窩骨折、右膝後十字韌帶撕脫性骨折、右小腿
    撕裂傷約10公分、右外踝開放性骨折（約5 公分）、右足撕
    裂傷（約3 公分）等傷害。
  ㈢系爭意外傷害附約條款「殘廢程度與保險金給付表」第1-1-3
     項第3 等級殘廢，保險給付比例為上開傷害險投保金額之8
    0% ，若認被上訴人第3 等級殘廢係因系爭事故所致，上訴
    人依意外傷害契約應給付被上訴人殘廢保險金額為200 萬元
    。
  ㈣系爭意外傷害附約條款「殘廢程度與保險金給付表」第9-4-1
    3 項第9 級殘廢即「一下肢髖、膝及足踝關節均永久遺存運
    動障害」，保險給付比例為上開傷害險投保金額之20%，若
    認被上訴人第9 等級殘廢係因系爭事故所致，上訴人依意外
    傷害契約應給付被上訴人殘廢保險金額為50萬元。
  ㈤被上訴人自84年起至107 年1 月10日止，因施用毒品、購買
    毒品遭原審法院刑事庭判處有期徒刑。
  ㈥本件被上訴人起訴狀於107 年12月10日送達上訴人。
  ㈦被上訴人擴張聲請狀於109年3月12日送達上訴人
五、兩造爭點：㈠被上訴人上開頭部傷害，是否合於系爭意外   
   傷害附約條款「中樞神經系統機能遺存顯著障害，終身無   
   工作能力，為維持生命必要之日常生活活動尚可自理者」   
   第1-1-3項第3級殘廢狀態，而得請求殘廢保險金200萬元？  
    ㈡被上訴人系爭左下肢傷害，是否合於系爭意外傷害保險   
   附約「殘廢程度與保險金給付表」第9-4-13項第9級殘廢狀  
    態，而得請求上訴人給付50萬元殘廢保險金？分敘如下：
  ㈠被上訴人以其上開頭部傷害，請求殘廢保險金200萬元部分  
    ：
    被上訴人主張其因系爭事故，經送部立屏東醫院急診，被上
    訴人受有腦震盪伴有少於30分鐘意識喪失、前額一撕裂傷未
    伴異物、右側小腿開放性傷口、右側脛股上端閉鎖性骨折、
    右脛骨下端第1 或第2 型開放性骨折、左鎖骨下一撕裂傷、
    右腳第3 、4 趾撕裂傷、右腳外踝一撕裂傷、左髖脫臼合併
    髖臼窩骨折、右膝後十字韌帶撕脫性骨折、右小腿撕裂傷約
    10公分、右外踝開放性骨折（約5 公分）、右足撕裂傷（約
    3 公分）等傷害，轉榮總醫院入院治療等情，有屏東醫院診
    斷證明書、榮總醫院診斷證明書可參（原審卷一第31至33頁
    ），且為上訴人所不爭（不爭執事項㈡），堪認被上訴人係
    因系爭意外事故而致上開傷害（即系爭下肢傷害）為可信。
    至其主張被上訴人主張其因系爭事故頭部傷害，導致「中樞
    神經系統機能遺存障害，終身不能從事任何工作」，合於上
    開第3級殘廢狀態，雖據其提出民生醫院診斷證明書為證（
    原審卷一第35頁）。然查，頭部遭外力撞擊，依其程度，可
    區分為輕度、中度與嚴重頭部傷害，而腦震盪之臨床症狀可
    分為三級，第一級，患者意識沒有喪失，僅有頭暈症狀；第
    二級，患者意識沒有喪失，但有暫時性意識混亂及一時無法
    回想事發當時情形之症狀；第三級即典型之腦震盪，患者有
    一段時間完全喪失意識，不記得事發情形等症狀不一。亦即
    頭部受外力撞擊，未必係腦震盪，即令診斷為腦震盪，亦非
    必導致患者中度失智，記憶力及判斷力減損，何況嚴重至中
    樞神經遺存「顯著」障害。上訴人既否認被上訴人上開主張
    ，依民事訴訟法第277 條前段規定，被上訴人就此有利於己
    之事實應負舉證之責。經查：
  ⒈民生醫院診斷書雖記載：被上訴人因上症（頭部外傷併腦震
    盪症候群，頭痛併眩暈及記憶力減損, 左側骨盆骨折，右膝
    脛骨骨折及前十字韌帶斷裂，步態不穩）於106 年7 月15日
    於署屏醫院治療，106 年8 月18日、106 年10月6 日、106 
    年11月3 日、106 年11月10日、106 年12月15日、107年02
    月09日於本院門診治療，心理衡鑑結果顯示，中度失智，記
    憶力及判斷力減損，症狀固定，中樞神經遺存顯著障礙，終
    身需專人照顧，日常生活為維持生命之活動勉可自理，終身
    無工作能力，有民生醫院診斷書可證（原審卷一第35頁）。
    然民生醫院並非106年7月15日系爭事故發生後收受被上訴人
    之急診或後送轉診醫院，而依對被上訴人急診之部立屏東醫
    院診斷書上雖記載「腦震盪」等語，但其並未就此部分，對
    被上訴人作進一步之檢查，有該院108年度4月22日高市民醫
    病字第10870324700號函及檢查報告等可稽（原審卷一第287
    至293頁），民生醫院就此既未進一步檢查，參以上開腦震
    盪類型、狀態及遺存障害之多樣性，亦即依其上開診斷，不
    足憑認病症機轉之進程以確認二者間有無相當因果關係，因
    認上開記載，或本於被上訴人之主訴，或逕以急診時臨床之
    判斷為據，與事實不合。
　⒉另被上訴人急診後送榮總醫院住院之診斷書、出院病摘，亦
    均無就被上訴人是否腦震盪，做更進一步檢查之記載，有該
    院108年5月3日高總管字第1083401528號函可憑（原審卷一
    第307頁）。尤有進者，本院檢附被上訴人系爭事故發生後
    之病歷等相關資料，囑託台大醫院鑑定結果函復：依貴院提
    供之病歷資料，與診斷證明書內所述終身無工作能力「無法
    」吻合；另依據賴女士之病史，本案車禍並未造成賴女士頭
    部明顯損傷，「無法」證明與高雄市立聯合醫院107年6月8
    日診斷證明書所載之失智相關，故不符合「殘廢程度與保險
    金給付表」之1-1-3等級，有台大醫院鑑定回復表可佐（本
    院卷第199至200頁）。而台大醫院與兩造並無特殊利害關係
    ，僅受本院囑託，本其專業智識、臨床經驗而為鑑定，所為
    鑑定亦無違醫學常規、經驗法則，自屬可採，則被上訴人提
    出之民生醫院診斷書、聯合醫院診斷書內容，即不足為有利
    於被上訴人之認定。又被上訴人雖提出另案判決囑託長庚醫
    院鑑定之結果為據，然長庚醫院於該鑑定意見，首稱就臨床
    而言，心理衡鑑之結果需輔助大腦影像資料綜合評估，本次
    囑託機關檢送卷證資料並無前開資料等語，益徵屏東醫院、
    榮總醫院等確無施作大腦影像檢查，而係逕依被上訴人至屏
    東醫院、榮總醫院治療後，取得中度身心障礙證明，記載為
    失智，且失智係於系爭車禍後被診斷，才為無法排除病人目
    前症狀是106年7月15日車禍所引起之鑑定意見（原審卷二29
    3至297頁）。而部立屏東醫院診斷書所載既有與事實不合之
    瑕疵，後續榮總醫院106年7月22日診斷證明書，並無有關頭
    部外傷等診斷（僅有下肢傷勢記載），即長庚醫院另案鑑定
    據以推斷之基礎事實，既已失真，且與台大醫院上開鑑定有
    違，自不足採。是本院不受長庚醫院另案鑑定及另案判決之
    拘束。此外被上訴人復未另行舉證，其主張因系爭事故，導
    致中樞神經遺存顯著障礙等情，即非可信，從而，被上訴人
    依系爭保險契約第29條、131條、第34條約定，請求上訴人
    給付殘廢保險金200萬元，即非正當。
　㈡被上訴人系爭左下肢傷害是否合於系爭意外傷害保險附約「
    殘廢程度與保險金給付表」第9-4-13項第9級殘廢狀態，而
    得請求被上訴人給付50萬元殘廢保險金？　
　　被上訴人主張其因系爭事故受有系爭意外傷害，合於系爭附
    約條款「殘廢程度與保險金給付表」第9-4-13 項第9 級「
    一下肢髖、膝及足踝關節均永久遺存運動障害」等情，雖據
    其提出屏東醫院診斷書、榮總醫院108年9月11日診斷書等為
    證（原審卷一第31頁、卷二第93至95頁），並引用另案長庚
    醫院之鑑定及判決認定，然為上訴人否認。經查：
　1.被上訴人因系爭意外事故，受有右側小腿開放性傷口、右側
    脛股上端閉鎖性骨折、右脛骨下端第1 或第2 型開放性骨折
    、左鎖骨下一撕裂傷、右腳第3 、4 趾撕裂傷、右腳外踝一
    撕裂傷、左髖脫臼合併髖臼窩骨折、右膝後十字韌帶撕脫性
    骨折、右小腿撕裂傷約10公分、右外踝開放性骨折（約5公
    分）、右足撕裂傷（約3公分）等傷害，有屏東醫院、榮總
    醫院上開診斷書可稽，業經本院認定如前，而該傷害經手術
    後，依榮總醫院108年9月11日診斷書所載：被上訴人左髖脫
    臼合併髖臼窩骨折手術後創傷後髖關節炎人工關節術後感染
    、右膝後十字韌帶撕脫性骨折右小腿撕裂傷約10公分，右外
    踝開放性骨折（約5 公分）右足撕裂傷（約3 公分），處置
    意見為患者即被上訴人因上情於107 年8 月20日14時18分入
    本院住院，於107 年10月9 日15時29分離院應休息，107 年
    10月17日、同年10月31日、同年11月28日、同年12月28日、
    108 年1 月23日、同年3 月22日、同年5 月29日門診複查，
    生活無法自理需專人照顧。108 年5 月29日左髖活動度10/8
    0 度（共70度）、左膝10/90 度（共80度）左踝20/20 度（
    共40度）、右膝10/90 度（共80度）右踝20/20 度（共40度
    ）雙下肢遺存活動障礙日常生活需人協助等語，有榮總醫院
    診斷書可憑（原審卷二第93頁）。此部分併囑託台大醫院鑑
    定結果雖認為：依病歷資料，被上訴人左髖脫臼合併髖臼窩
    骨折手術後創傷後髖關節炎合併人工關節術後感染、右膝後
    十字韌帶撕脫性骨折，右外踝開放性骨折、及右小腿右足撕
    裂傷，但並無同一下肢髖、膝及足踝關節傷害之診斷，不足
    以推認「一下肢髖、膝及足踝關節均永久遺存運動障害」為
    本案車禍所致；並左髖脫臼合併髖臼窩骨折手術後創傷後髖
    關節炎合併人工關節術後感染之診斷結果，無可能出於患者
    之偽裝等語（本院卷第199至200頁）。查，鑑定意見認被上
    訴人左下肢不合於殘廢程度與保險金給付表9-4-13約定，係
    以該項規定，限於「同一下肢」之髖、膝及足踝關節均應永
    久遺存運動障害方屬當之，而被上訴人上開髖、膝及足踝雖
    均永久遺存運動障害，但並非同一下肢。惟此係鑑定意見將
    診斷書所載「左膝」誤為「右膝」之誤認，此有該診斷書可
    資比對（原審卷二第93、95頁）。鑑定意見既認此部分，被
    上訴人無偽裝可能如上，且其術後確有左髖、左膝及左足踝
    均永久遺存運動障害，自合於上該規定。
　2.按保險人對於由不可預料或不可抗力之事故所致之損害，負
    賠償責任；又傷害保險人於被保險人遭受意外傷害及其所致
    殘廢時，負給付保險金額之責；保險人應於要保人或被保險
    人交齊證明文件後，於約定時間內給付賠償金額，無約定期
    限者，應於接到通知十五日內給付之；保險人因可歸責於自
    己之事由致未在前項規定期限為給付者，應給付遲延利息年
    利一分，保險法第29條第1項、第131條第1項、第34條定有
    明文。查，被上訴人既受有上開傷害，於治療症狀固定後，
    遺存前揭下肢殘廢，且合於系爭保險約定「殘廢程度與保險
    金給付表」第9-4-13項第9級殘廢，上訴人卻遲未給付，是
    被上訴人依保險法第29條第1項、第131條第1項、第34 條規
    定及系爭契約關係，請求上訴人給付50萬元，及自擴張聲明
    狀送達上訴人翌日即109 年3月13日（原審卷二第89頁）起
    至清償日止，按年利一分計算之遲延利息，為有據。
六、綜上所述，被上訴人依系爭意外傷害附約法律關係，及保險
    法第29條第1項、第131第1項、第34條規定，請求上訴人給
    付保險金50 萬元及自109 年3月13日起至清償日止，按年利
    一分計算之利息，為有據，應予准許；逾此部分之請求，為
    不應准許。原審就上開應予准許部分，為上訴人敗訴判決，
    並無不合，上訴意旨指摘此部分違誤，為無理由，應駁回其
    上訴。至上開不應准許部分，原審併為上訴人敗訴判決，即
    有未合，上訴意旨指摘此部分於法有違，為有理由，自應廢
    棄該部分，改判如主文第二項所示。又本件為判決基礎之事
    實已明，兩造其餘攻擊防禦方法，於判決結果不生影響，不
    逐一論述，附此敘明。
七、據上論結，本件上訴為一部有理由，一部無理由，依民事訴
    訟法第463條、第79條，判決如主文。
中　　華　　民　　國　 111 　　年　　4　　月　　13　　日
                  民事第二庭   
　　　　　　　　　      審判長法　官　黃國川
                              法  官  李怡諄
                              法  官  何佩陵
以上正本證明與原本無異。
被上訴人如對本判決上訴，須於判決送達後20日內向本院提出上
訴狀，其未表明上訴理由者，應於上訴後20日內向本院提出上訴
理由書（均須按他造當事人之人數附繕本）。上訴時應提出委任
律師或具有律師資格之人之委任狀，並依附註條文規定辦理。如
委任律師提起上訴者，應一併繳納上訴審裁判費。
上訴人不得上訴。
中　　華　　民　　國　　111 　年　　4 　　月　　13　　日
                              書記官  吳新貞
附註：
民事訴訟法第466條之1：
對於第二審判決上訴，上訴人應委任律師為訴訟代理人，但上訴
人或其法定代理人具有律師資格者，不在此限。
上訴人之配偶、三親等內之血親、二親等內之姻親，或上訴人為
法人、中央或地方機關時，其所屬專任人員具有律師資格並經法
院認適當者，亦得為第三審訴訟代理人。
第1項但書及第2項情形，應於提起上訴或委任時釋明之。